【裁判字號】    89,台上,1617
【裁判日期】    890330
【裁判案由】    殺人
【裁判全文】
最高法院刑事判決                              八十九年度台上字第一六一七號
    上  訴  人  甲○○
右上訴人因殺人案件，不服台灣高等法院高雄分院中華民國八十九年一月十一日第二
審判決（八十八年度上重訴字第二○號，起訴案號：台灣高雄地方法院檢察署八十七
年度偵字第一九六五七號），提起上訴，本院判決如左：
    主  文
上訴駁回。
    理  由
本件原判決認定上訴人甲○○曾與陳美延同居，嗣因兩人理念不合而分手，甲○○屢
次欲挽回感情，均為陳女所拒，心生不滿，遂萌殺機，於民國（下同）八十七年八月
十四日在其父設於高雄市○○街一一八之三號住處，留下致其父親及子女遺書後，旋
於翌日即八十七年八月十五日上午八時十分許，帶所有尖刀（非屬管制刀械）一把
，至高雄市○○○路五十號旁空地等候陳美延上班停妥汽車後，甲○○即上前與其理
論，又為陳美延所拒，竟基於殺人之故意，以所持尖刀猛刺陳美延背部及左胸部，致
其右肩下三十公分處之背部穿刺傷三×○‧八×五公分、左胸距肩十一公分處，穿刺
傷一‧五×一×三公分，造成陳女雙側氣胸、血胸，經路人報警送醫急救，延至同日
上午十時五十分許不治死亡。甲○○行凶後，則逃至高雄縣大寮鄉昭明村圓通寺祭拜
其亡母後，於翌日凌晨四時許自殺未果，嗣為該寺出家師父林有川發現報警送醫而查
獲，並扣押兇刀一把等情，係以上開陳美延被殺死亡事實，業經上訴人供承不諱，並
有台灣高雄地方法院檢察署驗斷書及相驗屍體證明書可稽，且有遺書三封、兇刀乙把
扣案可證，事證明確，為其所憑之證據及認定之理由。上訴人雖辯稱：伊非故意殺人
且已向警方自首及伊有精神分裂症云云，查上訴人事前留下遺書三封後，翌日即帶尖
刀至被害人上班停車地點等候，於談判不成，即以預藏尖刀往陳女胸、背部猛刺，足
見其行兇之際，已具使被害人必死之決心，至上訴人之精神狀況，經第一審法院送請
高雄市立凱旋醫院鑑定結果，認「案主目前之臨床診斷為反應性憂鬱症，很可能係犯
殺人案及監禁後引起之症狀。至於涉案當時查不出精神疾病之症狀，因此沒有證據足
以判斷有無精神耗弱或心神喪失之情形。」此有該醫院八十八年高市凱醫字第三八四
四號函附之精神鑑定書一份在卷足憑，參以上訴人供承案發前一天尚開車至林森路二
一七巷口陳美延上下班之停車處，預先觀察陳美延上下班情形，並計劃於翌日即八月
十五日上午陳美延上班時，再找她理論，教訓她；以及刺殺之前尚與被害人談及孩子
託付之事等語相互證之，可見行兇當時，上訴人之心神狀態並無異常。是以縱使上訴
人前有精神分裂症，曾在長庚醫院就診云云，並不能作為上訴人行兇時是否有精神耗
弱或心神喪失之依據，又上訴人於行兇後雖曾以電話告知警員殺害陳女之事實，惟事
後隨即逃避於大寮鄉圓通寺並於翌日凌晨自殺經人送醫時始被查獲，顯未曾自動到案
以接受裁判，與自首要件不符。是其所辯，均不足採信，分別於理由中詳加指駁。核
上訴人所為，係犯刑法第二百七十一條第一項之殺人罪，第一審引同法第二百七十一
條第一項、第三十七條第一項、第三十八條第一項第二款規定，論處上訴人無期徒刑
並褫奪公權終身，扣案尖刀一把宣告沒收，為無不合，予以維持，駁回上訴人在第二
審之上訴，經核於法尚無違誤。上訴意旨略以：(一)原判決認定上訴人於留下遺書時即
萌殺人之犯意，然原審並未於審判中將上開遺書內容向上訴人提示，並告以要旨，顯
與刑事訴訟法第一百六十四條規定應踐行之訴訟程序有違。(二)上訴人帶尖刀係為自
我了斷之用，因從上訴人所留遺書中可見上訴人找被害人談判目的，乃要求被害人好
好照顧「文良」這個孩子，並無殺被害人之後同歸於盡之犯意，被害人係因拉扯中突
然轉身，致尖刀刺入胸、背部，並非上訴人之原意，且事後曾在附近檳榔攤向證人盧
昭銘陳稱有人受傷，要其求救，凡此均足以證明上訴人無殺人之故意，原判決認定事
實與卷內資料不符，又對上訴人有利之證據何以不採，未詳述其理由，亦有判決理由
不備及所載理由矛盾之違法云云。惟查審判期日之訴訟程序，專以審判筆錄為證，刑
事訴訟法第四十七條定有明文。查原審於八十八年十二月二十八日審理中，就遺書三
封，曾向上訴人提示並告以要旨，此有該次筆錄可稽，上訴人空言指摘，顯非足採。
次查採證認事，乃事實審法院之職權，苟其證據之取捨及事實之認定並不違背論理法
則及經驗法則，即不容任意指為違法，本件上訴人具有殺人之故意，原判決已於理由
中記甚詳，上訴意旨，否認犯罪，乃單純事實上之爭執，又置原判決明白論斷於不
顧，徒憑己意，指摘原判決有判決不載理由及理由不備，亦非足採，本件上訴難認為
有理由，應予駁回。
據上論結，應依刑事訴訟法第三百九十六條第一項，判決如主文。
中      華      民      國    八十九    年      三      月     三十     日
                              最高法院刑事第二庭
                                  審判長法官  莊  來  成
                                        法官  呂  潮  澤
                                        法官  謝  俊  雄
                                        法官  白  文  漳
                                        法官  蘇  振  堂
      右正本證明與原本無異
                                              書  記  官
中      華      民      國    八十九    年      四      月      五      日


司法院資訊處製作；財團法人民間司法改革基金會備份。
